【裁判字號】    99,交易,92
【裁判日期】    990329
【裁判案由】    公共危險
【裁判全文】
臺灣嘉義地方法院刑事判決              99年度交易字第92號
公  訴  人  臺灣嘉義地方法院檢察署檢察官
被      告  甲○○
上列被告因公共危險案件，經檢察官聲請簡易判決處刑（99年度
偵字第1390號），本院認不宜以簡易判決處刑，改依通常程序，
判決如下：
    主  文
本件公訴不受理。
    犯 罪 事 實
一、公訴意旨略以：被告甲○○自民國98年2月4日起至99年2月4
    日止，係依法服役之軍人。其明知服用毒品後，不能安全駕
    駛動力交通工具，仍於99年1月7日晚上10時許，在嘉義縣中
    埔鄉○○村○○路593號住處，先施用半顆第2級毒品MDMA，
    再以玻璃球燒烤之方式施用第2級毒品甲基安非他命1次，致
    無法為安全駕駛，旋於99年1月8日凌晨0時許，駕駛車牌號
    碼HO-7573號自用小客車外出，嗣於99年1月8日凌晨0時10分
    許，行經嘉義縣中埔鄉臺3線288公里時，因精神恍惚，不慎
    偏離車道違規駛入南向車道，適有商茂榮所駕駛車牌號碼
    C3-6057號自用小客車，搭載被害人王月雲沿嘉義縣中埔鄉
    臺3線由北向南行駛，行經該路段，遭被告所駕駛之自用小
    客車撞擊，並造成被害人受有頭部、下巴、右臉頰、右肩膀
    及右手等傷害（傷害部分未據告訴）。經警據報後抵達現場
    ，並對被告採集尿液檢驗，結果呈現甲基安非他命、MDMA陽
    性反應而查獲，因認被告涉犯陸海空軍刑法第54條第1項罪
    嫌。
二、按憲法第9條規定：「人民除現役軍人外，不受軍事審判。
    」揭示一般人不受軍事審判之原則，亦肯認現役軍人受軍事
    審判之合憲性。司法院釋字第436號解釋並釋示：「因現役
    軍人負有保衛國家之特別義務，基於國家安全與軍事需要，
    對其犯罪行為得設軍事審判之特別程序」，雖另指出「非謂
    軍事審判機關對於軍人之犯罪有專屬之審判權」，仍許軍、
    司法機關各有其審判權。嗣軍事審判法依據上揭司法院解釋
    ，就正當法律程序及比例原則方面進行大幅度修正，於88年
    10月2日公布，翌日（即3日）施行，但其中第1條規定：「
    現役軍人犯陸海空軍刑法或其特別法之罪，依本法之規定追
    訴審判之，其在戰時犯陸海空軍刑法或其特別法以外之罪者
    ，亦同。」「非現役軍人不受軍事審判，但戒嚴法有特別規
    定者，從其規定。」係沿用舊法，並未修正，以之對照於刑
    事訴訟法第1條：「犯罪，非依本法或其他法律所定之訴訟
    程序，不得追訴、處罰。」「現役軍人之犯罪，除犯軍法應
    受軍事裁判者外，仍應依本法規定追訴、處罰。」「因受時
    間或地域之限制，依特別法所為之訴訟程序，於其原因消滅
    後，尚未判決確定者，應依本法追訴、處罰。」為我國軍、
    司法審判權劃分之準據，足見軍事審判權所及者，在承平時
    期之一般地域，係以現役軍人及所犯為陸海空軍刑法或其特
    別法之罪者為限，前者屬於「人」之範圍，後者屬於「事」
    之範圍。而因現役軍人之身分，會隨同時間之推移而發生得
    、喪、變更，軍事審判法第5條乃規定：「犯罪在任職服役
    前，發覺在任職服役中者，依本法追訴審判。但案件在追
    訴審判中而離職離役者，初審案件應移送該管第一審之法院
    ，上訴案件應移送該管第二審之法院審判。」「犯罪在任職
    服役中，發覺在離職離役後者，由法院審判。」「前二項規
    定，按行為時之身分適用法律。」係屬同法第一條之補充規
    定，且僅將舊法第1項末句中之「覆判案件」一語，配合覆
    判制度之廢止，作文字修正為「上訴案件」，其餘悉同舊制
    。顯見關於現役軍人身分之認定時間點，係以行為時及發覺
    時作為基準。上揭法條雖未專就犯罪在任職服役中，發覺亦
    在任職服役中之情形，予以明文規定，但此種情形應歸軍法
    審判，乃當然之法理，並早經司法院37年院解字第3833號解
    釋明確，即軍人犯罪及發覺均在任官任役中者，無論「開始
    偵查」是否在免官免役以後，應歸軍法機關審判。考其趣旨
    ，乃重在發覺時之身分，以免因嗣後身分之變更，影響審判
    權之歸屬，造成犯罪嫌疑人或被告可以刻意製造審判權，有
    害程序之安定性。又此與上揭軍事審判法第5條第1項所定關
    於犯罪在任職服役前，發覺在任職服役中，經依該法所定程
    序進行後，嗣在進行中離去職役，應由軍法機關移送普通法
    院之情形有別，乃因該條項情形之犯罪行為時，係在任職服
    役前，原應屬普通法院審判，祇因發覺時係在任職服役中，
    為維持一定之軍力與部隊長之人員掌握，故劃歸軍法，但一
    俟離職離役，已無此慮，未完成之訴訟程序，自當回歸司法
    ，二者處理方式不同，立論基礎則一。再陸海空軍刑法亦配
    合軍事審判法之變革，完成大幅度之修正，於90年9月28日
    公布，自同年10月2日施行（嗣復經部分修正），兼採軍事
    犯主義及軍人犯主義，以維護軍事利益與軍人紀律，後者即
    將一般人民皆可能違犯之犯罪行為納入規範，甚至直接借用
    普通刑法之罪刑規定作為其內容（例如陸海空軍刑法第76條
    第1項各款），該法第54條第1項所定之「服用毒品、麻醉藥
    品、酒類或其他相類之物，不能安全駕駛動力交通工具而駕
    駛」罪，構成要件悉與刑法第185條之3相同，僅法定刑罰金
    部分較高於刑法。是倘有該當於其罪構成要件之行為，其行
    為時及發覺時若具有軍人身分，即係現役軍人犯陸海空軍刑
    法之罪，核屬軍事審判權之範圍，應依軍事審判法之規定追
    訴審判，如檢察官誤向普通法院提起公訴，普通法院當依刑
    事訴訟法第303條第6款之規定，諭知不受理判決（最高法院
    97年度臺非字第428號、98年度臺非字第218號、99年度臺非
    字第40號判決意旨均可供參照）。
三、經查：本件被告甲○○既於98年2月4日入伍服役，於服役中
    之99年1月8日凌晨0時10分許，因施用毒品後駕車肇事，經
    警當場發覺，業據被告坦認在卷，並有被告之個人兵籍資料
    查詢結果、代號與真實姓名對照表、道路交通事故現場圖各
    1份、臺灣檢驗科技股份有限公司濫用藥物尿液檢驗報告2份
    在卷可稽，本件犯罪時間及發覺時均於其任職服役中，所犯
    係屬陸海空軍刑法第54條第1項之罪嫌甚明，揆諸前揭說明
    ，縱被告於99年2月4日退伍，本案仍應由軍事審判機關依法
    審判，本院並無審判權，聲請意旨誤向本院聲請簡易判決處
    刑，於法未合，爰依刑事訴訟法第452條之規定，改依通常
    程序，並不經言詞辯論，諭知本件不受理判決。
據上論斷，應依刑事訴訟法第452條、第303條第6款、第307條，
判決如主文。
中    華    民    國    99    年    3     月    29    日
                  交通法庭    法  官  林青怡
以上正本證明與原本無異。
如不服本判決應於收受判決後10日內向本院提出上訴書狀，並應
敘述具體理由；其未敘述上訴理由者，應於上訴期間屆滿後20日
內向本院補提理由書（均須按他造當事人之人數附繕本）「切勿
逕送上級法院」。
中    華    民    國    99    年    3     月    29    日
                              書記官  李佳惠

司法院資訊處製作；財團法人民間司法改革基金會備份。
